臺灣臺中地方法院刑事判決
110年度易字第1773號
公  訴  人  臺灣臺中地方檢察署檢察官
被      告  林惠貞



指定辯護人  本院公設辯護人賴忠杰
上列被告因竊盜案件，經檢察官提起公訴（110年度偵字第20538
號），本院判決如下：
    主  文
乙○○犯侵占遺失物罪，處罰金新臺幣貳仟元，如易服勞役，以新
臺幣壹仟元折算壹日。緩刑貳年。
    犯罪事實
一、乙○○前於民國110年5月9日12時28分許，在臺中市○○區○○路0
    00號肯德基速食店，發現少年曾○媖(94年3月出生，真實姓
    名年籍詳卷)所有暫置在用餐區某餐桌上之行動電源1個及充
    電線1條，認係他人遺失之物而有機可乘，竟意圖為自己不
    法之所有，基於侵占遺失物之犯意，將前揭物品拿取後侵占
    入己。嗣經少年曾○媖返回其餐桌座位，發覺前開物品遭人
    取走後報警處理，始悉上情。
二、案經臺中市政府警察局大雅分局報告臺灣臺中地方檢察署檢
    察官偵查起訴。
    理  由
壹、程序方面：
一、本案據以認定被告乙○○犯罪之被告以外之人於審判外之陳述
    ：證人即被害少年曾○媖於警詢時之證述與職務報告等部分
    ，公訴人、被告及其辯護人在本院110年9月29日審理時，均
    表示同意作為證據使用(見本院卷第56-57頁)，復經本院審
    酌認前揭警詢為警員依法通知詢問，又該職務報告為承辦警
    員記載本案之查獲經過，該等證據之作成及取得並無違法或
    不當之情況存在，應屬適當，是依刑事訴訟法第159條之5第
    1項之規定，具有證據能力。
二、本案認定事實引用之卷內其餘非供述證據，並無證據證明係
    公務員違背法定程序取得，依刑事訴訟法第158條之4規定反
    面解釋，亦均有證據能力。
貳、實體部分：
一、認定犯罪事實所根據之證據及理由：
    訊據被告矢口否認有何侵占遺失物之犯行，辯稱：伊不知道
    拿取之物品係行動電源，並沒有連結充電線，伊以為係他人
    不要之物品，伊就拿去垃圾桶丟棄云云，辯護人復為被告辯
    護稱：依現場監視器錄影畫面未見被告丟棄行動電源及充電
    線，可能係監視器拍攝角度，當天亦無人翻找垃圾桶，被告
    所辯是否全無理由，仍須審酌云云。惟查：
　㈠少年曾○媖確有於110年5月9日12時4分許，將其所有之行動電
    源1個及充電線1條放置在臺中市○○區○○路000號肯德基速食
    店用餐區某餐桌上，即離開該座位，被告於同日12時24分許
    ，進入該用餐區並坐於另一餐桌前，於同日12時28分許，步
    行至少年曾○媖置放前開行動電源1個及充電線1條之餐桌前
    ，拿取前開物品等情，業為被告所不爭執(見本院卷第47頁)
    ，核與證人即少年曾○媖於警詢及本院審理時證述相符【見
    臺灣臺中地方檢察署110年度偵字第20538號偵查卷宗(下稱
    偵卷)第31-35頁、本院卷第52-55頁】，且有臺中市政府警
    察局大雅分局刑案呈報單、職務報告各1紙、現場監視器錄
    影畫面翻拍照片6張、臺中市政府警局大雅分局潭子分駐所
    受(處)理案件證明單1紙、現場陳設圖翻拍照片2張、現場照
    片4張在卷可稽(見偵卷第19、21、39-43、51頁、本院卷第3
    7-39、39-41頁)；此外，復經本院勘驗現場監視器錄影光碟
    屬實，此有本院勘驗筆錄1份附卷供參(見本院卷第50-52頁)
    ，足見此部分事實應堪認定。
　㈡被告雖辯稱：伊不知道拿取之物品係行動電源，並沒有連結
    充電線云云，惟經本院當庭勘驗被告提出其持用之行動電源
    ，勘驗結果略以：經分別以充電線將被告所持有黑色行動電
    源及白色行動電源與被告持用之行動電話加以連結，黑色行
    動電源上之白色LED燈裝置呈持續亮燈；白色行動電源上之
    藍色方型螢幕，亦呈持續發光之狀態等情，此有本院勘驗筆
    錄1份在卷供參(見本院卷第48頁)，已見被告持有之行動電
    源並非均為單一外型，該等行動電源亦各有不同格式、外觀
    之電源顯示亮燈裝置，被告所辯不知所拿取物品為行動電源
    乙詞，甚難想像；又稽諸被告於警詢時陳稱：伊當時在肯德
    基速食店，看到那個行動電源一閃一閃，伊以為是爆炸物，
    是小顆行動電源，插著1條線云云(見偵卷第23-29頁)，復於
    偵訊時陳稱：伊徒手將該物品拿起來，該物一閃一閃，伊以
    為會爆炸，伊不知道行動電源會有電源顯示燈充電閃爍功能
    ，因為伊行動電源不會閃爍，只會一直亮，伊不知道那是行
    動電源，伊以為會爆炸云云(見偵卷第59-60頁)，前於警詢
    時既已自承拿取之物品另有1條電線連結該行動電源本體，
    是其於本院審理時翻異前詞，改稱並無連結充電線云云，即
    難逕信屬實；再者，經本院當庭勘驗現場監視器錄影光碟，
    其勘驗結果略以：少年曾○媖有於110年5月9日11時59分20秒
    許，與另2名友人至監視器錄影畫面右下角之餐桌坐下，少
    年曾○媖手持淺色行動電源1個及白色電線1條並選擇坐在該
    餐桌背靠隔間牆位置，少年曾○媖及其友人於同日12時4分11
    秒許，起身離開該餐桌，被告於同日12時24分38秒許，後背
    黑色背包進入該餐飲店，並於同日24時25分13秒許，在監視
    器錄影畫面左下角之餐桌前坐下，被告不斷轉頭朝前開少年
    曾○媖置放淺色行動電源1個及白色電線1條之餐桌查看，於
    同日12時25分58秒許，被告起身步行接近該餐桌彎腰低頭查
    看少年曾○媖先前所坐位置，並於同日12時28分許，拿取淺
    色行動電源1個及白色電線1條後返回原先座位，而於同日12
    時31分6秒許起，被告再度起身離開該座位，逕為步行走向
    大門，並離開速食店等情，此有本院勘驗筆錄1份附卷供參(
    見本院卷第50-52頁)，可見被告拿取之物品除淺色行動電源
    1個外，該行動電話確有連結白色電線1條等情無疑，足見被
    告此部分所辯，難以採信。
　㈢被告另辯稱：伊以為係他人不要之物品，伊就拿去垃圾桶丟
    棄云云，惟經本院前開勘驗現場監視器錄影光碟結果，僅見
    被告拿取前開少年曾○媖所有之淺色行動電源1個及白色電線
    1條後，逕為步行離開該速食店，並無被告所稱其將拿取物
    品丟棄在速食店內垃圾桶之情節存在，是被告所辯，尚無足
    採。再者，被告明知本案淺色行動電源1個及白色電線1條均
    係他人所有，縱欲丟棄，亦應交由場所管理人處理，被告實
    無權擅自處分，又被告拿取該行動電源當時，自承該行動電
    源之LED燈裝置，顯示持續閃燈之情形，顯可察覺該行動電
    源並非故障損壞而遭人棄置之物，被告豈可能逕為直接丟棄
    ，是其所辯顯與常情相違，實難採信，被告確有侵占本案淺
    色行動電源1個及白色電線1條之故意，灼然甚明。
　㈣至起訴意旨雖認被告係犯刑法第320條第1項之竊盜罪，惟按
    犯罪須主觀上對於犯罪事實有所認識，而仍實行客觀事實，
    主觀意思與客觀事實一致，始足構成；如主觀意思與客觀事
    實不一致，而有所犯重於所知情形者，須依「所犯重於所知
    ，從其所知」之法理予以論斷（最高法院98年台上字第4719
    號判決意旨參照）。查，少年曾○媖係於110年5月9日12時4
    分11秒許，將其所有淺色行動電源1個及白色電線1條置放在
    用餐區之某餐桌上後離開，直至被告拿取該物且離去前，期
    間並未再返回該餐桌前查看等情，業經證人即少年曾○媖於
    本院審理時證稱：伊當時至該肯德基，欲吃午餐，當時伊離
    開座位前往點餐，座位上只有行動電源，上面插著充電線，
    沒有放置其他物品，當時點餐沒有注意多久時間，伊於點餐
    期間，並沒有看到行動電源遭拿走，伊沒有看到被告進入肯
    德基，伊不記得何時返回用餐座位，後來伊發現物品不見後
    ，伊先請店員幫忙調閱監視器，伊從監視器畫面看到被告拿
    取伊物品後，走回自己座位等語明確(見本院卷第52-55頁)
    ，又經本院前開勘驗現場監視器錄影光碟結果，可見被告離
    開其座位後，經過20分鐘後，被告始為步行進入用餐區，而
    於被告拿取淺色行動電源1個及白色電線1條時，少年曾○媖
    並未緊鄰在前開物品周圍之空間看管或隨時查看，亦未委由
    他人監看、注意等情無疑，兼以被告拿取之淺色行動電源1
    個及白色電線1條係暫時置放在速食店用餐區某餐桌上，該
    處係用餐民眾往來頻繁之處，而依一般日常生活經驗，用餐
    民眾於用餐後離開之際，將隨身物件遺落在用餐座位，乃經
    常發生之事。本案被告於拿取前開行動電源1個及白色電線1
    條時，該物品所在位置為速食店用餐區餐桌上，又當時並無
    人在旁看管，前經本院勘驗屬實，客觀上實無從認定上開物
    品仍處於他人持有之狀態，是被告辯稱其並非竊取等語，與
    常情尚無重大違背之處，又無其他積極證據足認被告主觀上
    明知或可得而知前開物品係在他人監督持有中，則少年曾○
    媖實際上雖未遺失該物，而僅係暫時置放在速食店用餐區餐
    桌上，被告主觀上既僅能認知該物品係他人遺落，揆諸上揭
    說明，依「所犯重於所知時，從其所知」之法理，對被告尚
    無從以刑法第320條第1項之竊盜罪相繩，而應適用被告主觀
    上所認識之罪，即刑法第337條之侵占遺失物罪論處。
　㈤綜上所述，被告前揭所辯，要屬事後卸責之詞，不足採信。
    本案證據明確，被告前開犯行洵堪認定，應予依法論科。
二、論罪科刑：
　㈠核被告乙○○所為，係犯刑法第337條侵占遺失物罪。起訴意旨
    雖認被告本案所為係犯刑法第320條第1項之竊盜罪，惟被告
    主觀上僅得認知該物品係他人遺落之物，業如前述，起訴意
    旨此部分認定，尚有未合，業如前述，且按「侵占遺失物罪
    」之行為人，對該物並未先具有委任管理等持有之關係，此
    與其他類型之侵占罪不同，而與「竊盜罪」相同，且所謂「
    侵占」與「竊盜」，俱以不法手段占有領得財物，其客觀構
    成要件之主要事實雷同，二罪復同以為自己或第三人不法之
    所有為主觀要件，同以他人之財物為客體，同為侵害財產法
    益之犯罪，罪質尚無差異，應認具有同一性（最高法院86年
    度台非字第187號判決意旨參照），是二者基本社會事實同
    一，本院於審理時業已當庭告知被告及辯護人變更後之罪名
    及法條(見本院卷第46頁)，已足使被告得以充分行使防禦權
    ，爰依法變更起訴法條，附此敘明。
　㈡按成年人教唆、幫助或利用兒童及少年犯罪或與之共同實施
    犯罪或故意對其犯罪者，加重其刑至二分之一，兒童及少年
    福利與權益保障法第112條第1項前段定有明文。被告於行為
    時係成年人，而少年曾○媖係94年3月出生，為12歲以上未滿
    18歲之少年，此有個人戶籍資料(完整姓名)查詢結果1份在
    卷可稽(見本院卷第13頁)，且有少年曾○媖之戶籍資料1份附
    於本院證物袋可查，惟被告於侵占少年曾○媖所有前開物品
    當時，與少年曾○媖未曾謀面，對於其年籍、背景均不知情
    ，卷內並無積極事證足資認定被告當時明知或可得而知少年
    曾○媖係未滿18歲之少年，本於「罪疑唯輕」原則，尚難認
    定被告有故意對少年犯罪之認識，自無兒童及少年福利與權
    益保障法第112條第1項規定之適用，附此敘明。
　㈢爰以行為人之責任為基礎，審酌被告不思循正途獲取所需，
    於拾獲他人遺失之物品後，竟不思將離本人所持有之財物送
    請有關單位招領或通知失主，反而加以侵占入己，侵害他人
    之財產法益，所為確屬違法，衡其犯罪動機、目的及手段，
    考量被告當庭與少年曾○媖及其法定代理人達成和解，並已
    賠償新臺幣(下同)1,500元，此有本院110年度附民字第988
    號和解筆錄1份附卷供參(見本院卷第67頁)，兼衡被告過去
    並無前科，有臺灣高等法院被告前案紀錄表1份在卷可稽(見
    本院卷第15頁)，素行良好，暨其國中畢業之智識程度，目
    前無業及家境貧寒之生活狀況，業經被告陳明在卷【詳警詢
    筆錄內受詢問人基本資料欄內職業欄及家庭經濟狀況欄等之
    記載、個人戶籍資料(完整姓名)查詢結果內教育程度註記欄
    之記載，見偵卷第23頁、本院卷第13、61頁】等一切情狀，
    量處如主文所示之刑，並諭知易服勞役之折算標準，以資懲
    儆。
　㈣又查被告未曾因故意犯罪受有期徒刑以上刑之宣告，有臺灣
    高等法院被告前案紀錄表1份附卷可參(見本院卷第15頁)，
    因一時失慮，致罹刑章，固非可取，惟審酌被告業與少年曾
    ○媖成立和解，並已賠償1,500元，業如前述，積極彌補被害
    人所受損失，少年曾○媖亦當庭陳述：同意給予被告緩刑宣
    告之機會等語(見本院卷第60頁)，顯見被告有所悔悟，足認
    前開自由刑之執行，尚非對之犯罪矯治與預防之最佳手段，
    認被告經此偵、審程序及科刑之教訓後，應能知所警惕，而
    無再犯之虞，本院認對被告所宣告之刑，以暫不執行為當，
    爰依刑法第74條第1項第1款之規定，宣告緩刑2年，以啟自
    新。
　㈤按犯罪所得，屬於犯罪行為人者，沒收之。但有特別規定者
    ，依其規定；又其沒收，於全部或一部不能沒收或不宜執行
    沒收時，追徵其價額，刑法第38條之1第1項、第3項分別定
    有明文。又同法第38條之2第2項另規定：「宣告前二條之沒
    收或追徵，有過苛之虞、欠缺刑法上之重要性、犯罪所得價
    值低微，或為維持受宣告人生活條件之必要者，得不宣告或
    酌減之。」。經查，被告確有於前揭時、地，侵占少年曾○
    媖所有之前開淺色行動電源1個及白色電線1條，業經本院認
    定如前，核屬被告因本案侵占遺失物犯罪所得財物，未據扣
    案，本應依刑法第38條之1第1項前段及第3項規定，宣告沒
    收並追徵其價額，惟被告就少年曾○媖所受損害，業與少年
    曾○媖及其法定代理人達成和解，且已賠償1,500元，業如前
    述。是以，本案倘為諭知沒收或追徵被告之犯罪所得，將使
    被告除賠償少年曾○媖之損害外，又須將其犯罪所得財物提
    出供沒收執行，或依法追徵其價額，將使其面臨重複追償之
    不利益，即本案如諭知沒收被告前揭犯罪所得，容有過苛之
    虞，爰依刑法第38條之2第2項規定，認無宣告沒收被告本案
    犯罪所得之必要，爰不予宣告沒收或追徵其價額，附此敘明
    。
據上論斷，應依刑事訴訟法第299條第1項前段、第300條，刑法
第337條、第42條第3項前段、第74條第1項第1款，刑法施行法第
1條之1第1項，判決如主文。
本案經檢察官丙○○提起公訴，檢察官甲○○到庭執行職務。
中    華    民    國    110   年     10    月   26    日
                  刑事第十五庭  法  官  湯有朋
以上正本證明與原本無異。
如不服本判決應於收受送達後20日內向本院提出上訴書狀，並應
敘述具體理由；其未敘述上訴之理由者，應於上訴期間屆滿後20
日內向本院補提理由書（均須按他造當事人之人數附繕本）「切
勿逕送上級法院」。
告訴人或被害人如不服判決，應備理由具狀向檢察官請求上訴，
上訴期間之計算，以檢察官收受判決正本之日起算。
　　　　                        書記官   黃美雲
中　　華　　民　　國　　110 　年　　10　　月　　26　　日
附錄本案論罪科刑法條：
刑法第337條
意圖為自己或第三人不法之所有，而侵占遺失物、漂流物或其他
離本人所持有之物者，處1萬5,000元以下罰金。